【裁判字號】    99,聲判,18
【裁判日期】    991231
【裁判案由】    交付審判
【裁判全文】
臺灣嘉義地方法院刑事裁定          99年度聲判字第18號
聲  請  人  林友智
告訴代理人  楊漢東律師
被      告  葉文瑞
            葉邱美霞
上列告訴人即告訴人因告訴被告竊佔案件，不服臺灣高等法院臺
南分院檢察署99年度上聲議字第1329號駁回再議之處分（原不起
訴處分案號：臺灣嘉義地方法院檢察署檢察官99年度偵字第8594
號），聲請交付審判，本院裁定如下：
    主    文
聲請駁回。
    理    由
一、按告訴人不服上級法院檢察署檢察長或檢察總長認再議為無
    理由而駁回之處分者，得於接受處分書後10日內委任律師提
    出理由狀，向該管第一審法院聲請交付審判。法院認為交付
    審判之聲請不合法或無理由者，應駁回之；法院為前項裁定
    前，得為必要之調查，刑事訴訟法第258條之1第1項、第258
    條之3第2項前段、第3項分別定有明文。
二、本件告訴人即告訴人（以下稱告訴人）林友智前以被告葉文
    瑞、葉邱美霞二人涉嫌竊盜案件，向臺灣嘉義地方法院檢察
    署檢察官提出告訴，經該署檢察官為不起訴處分（99年度偵
    字第8594號）後，告訴人不服，聲請再議，經臺灣高等法院
    臺南分院檢察署檢察長以再議為無理由及不合法而駁回其再
    議之聲請（99年度上聲議字第1329號）等情，業經本院調取
    上開偵查卷宗及處分書審閱無訛。又查，本件告訴人係於民
    國99年12月2日收受駁回再議聲請之處分書，有送達回證1紙
    附卷可稽（見臺灣嘉義地方法院檢察署99年度偵字第8594號
    卷，下稱偵查卷，第19頁），嗣告訴人於99年12月10日委任
    律師具狀向本院聲請交付審判，有本院收件章蓋於前揭刑事
    聲請交付審判狀在卷為按（見本院卷第1頁），其聲請交付
    審判自合於法定程式，先予敘明。
三、告訴意旨略以：被告葉文瑞、葉邱美霞係夫妻，渠等明知18
    7林班濫墾地，為告訴人林友智於81年7月23日間，透過黃順
    風介紹，由陳良掌讓渡上開187林班濫墾地之採收權予告訴
    人，只有告訴人在該地有竹筍採收權，竟於99年2月6日上午
    某時，將前往該地採收竹筍之告訴人外甥謝煌源及其妻謝官
    秀英，以擅自在該地採收竹筍，侵害渠等土地所有權為由，
    將謝煌源及謝官秀英以竊盜罪嫌報警處理，渠等有意圖為自
    己不法之所有而竊佔告訴人土地之犯意甚明，因認被告2人
    涉犯刑法第320條第2項之竊佔罪嫌。
四、臺灣嘉義地方法院檢察署檢察官99年度偵字第8594號不起訴
    處分書意旨略以：訊據被告葉文瑞、葉邱美霞均堅詞否認涉
    有竊佔罪嫌，均辯稱略以：187林班地是陳勝忠（原名陳良
    宗）的，是陳勝忠打電話要伊等去該地看有無竹筍，才派伊
    等兒子葉政坤及葉政杰去看，伊等自始都沒有說過該地是他
    們的等語。經查：告訴人林友智提出187林班地相關讓渡書
    ，證明有在該地採收竹筍之權利等情，而經檢視上開讓渡書
    發現，該地採收權係由陳勝忠讓渡給官吉郎，再由官吉郎讓
    渡給陳良掌，最後再由陳良掌讓渡給告訴人，則依告訴人所
    述，其確實有該地之採收權，應屬有據，然證人陳勝忠否認
    有讓渡該地採收權給官吉郎，並堅稱其有該地之採收權等情
    ，業據證人陳勝忠到庭證述明確，經目視比對讓渡書上「陳
    良宗」筆跡與證人陳勝忠偵查庭中親筆書寫之「陳良宗」筆
    跡，2者筆跡確實有所出入，證人陳勝忠之說法不無可信之
    處，而證人官吉郎坦承讓渡書上「陳良宗」筆跡為其所代簽
    ，然有經過陳勝忠授權之說法雖與證人陳勝忠說法不符，並
    各執一詞，姑且不論證人陳勝忠、官吉郎何者說法屬實，被
    告葉文瑞、葉邱美霞既主觀上信任證人陳勝忠之說法，認為
    告訴人並無權使用該地或者具備採收權，渠等主觀認知上並
    無竊佔之犯意，足堪認定，是被告2人之辯解，應屬可採。
    再者，告訴人雖提出數張照片，並表示照片內紅色界址係被
    告2人所設置的云云，然上開說法除經被告2人所否認外，從
    照片中亦無法證實界址之設置係被告2人所為，又縱使界址
    確實係被告2人所設置，然並無證據顯示被告2人有以不法實
    力佔據該地及排除告訴人使用該地之情形，洵與刑法竊佔罪
    之客觀構成要件有間，尚難以該罪相繩，此外復查無其他積
    極證據足資認定被告2人有何竊佔犯行，爰為不起訴處分。
五、臺灣高等法院臺南分院檢察署99年度上聲議字第1171號駁回
    再議處分之理由，除援引上開不起訴理由外，另補充：聲請
    人於99年10月21日於原署事務官訊問時，明確表示不認識被
    告2人，被告葉文瑞亦供稱不認識告訴人，故再議意旨謂聲
    請人僱用被告家人幫忙整地整草工作云云，顯不可信，又關
    於界址部分，從照片中並無法確實證實界址之設置係被告2
    人所為，又縱使界址確係被告2人所設置，然並無證據顯示
    被告2人有以不法實力占據該地及排除告訴人使用該地之情
    形，與刑法竊佔罪之客觀構成要件有間，尚難以該罪相繩，
    原處分書已說明甚詳，因而認定原檢察官不起訴處分，並無
    不當，告訴人聲請再議無理由，應予駁回。
六、告訴人聲請交付審判意旨略以：
（一）本案係起因於告訴人在81年受讓渡系爭187林班地後，已
      在187林班地種植農作物使用收益近18年餘，在99年2月6
      日，告訴人委託外甥謝煌源及其妻謝宮秀英前往187林班
      地竹林內採收竹筍時，卻遭葉政坤與葉政杰聲稱該竹林地
      為其父母，即本案被告葉文瑞、葉邱美霞所有，並指控謝
      煌源夫妻竊盜竹筍，且被告夫妻及2位兒子共4人同時限制
      謝煌源夫妻不得離去，並通知竹崎分局瑞里派出所警員金
      衛人到場處理，由葉文瑞、葉邱美霞對謝煌源夫妻提出竊
      盜現行犯之告訴，並主張187林班地為葉文瑞、葉邱美霞
      所有。故有關本案被告葉文瑞、葉邱美霞夫妻二人有無將
      系爭187林班地佔據為己有而有排除告訴人使用之主觀意
      思與客觀事實，豈能單憑被告二人在本案之辯詞即率爾認
      定告訴人無證據證明被告有竊佔之意思與事實。告訴人在
      99年6月21日之告訴狀有將發生本案之緣由敘述明確，只
      要調閱被告2人對謝煌源夫妻控告竊盜竹筍不起訴案之全
      部筆錄資料，即可證明被告葉文瑞、葉邱美霞二人確有對
      外主張系爭187林班地為其所有之主觀意思與客觀事實，
      甚至在本案99年10月21日檢察事務官王國泰訊問被告葉文
      瑞時問:「你或葉邱美霞有跟葉政坤及葉政杰說過187林班
      濫墾地是你們所有？」，被告葉文端最初回答:「有的」
      。
      後來才又以陳勝忠叫他們去看林地有無竹筍可採收之詞當
      做辯解。被告2人竊佔187林班地之罪證非常明確，且容易
      查證，只要調閱前案2位被告以告訴人身分指控謝煌源夫
      妻竊盜之筆錄即可證明，原偵查機關與再議機關卻不針對
      告訴狀所述關係本案被告有無犯罪之重要事實內容查證，
      反而隨被告2人事後卸責之辯詞在陳勝忠之證詞與官吉郎
      之證詞何者可信一事打轉，非常不智。陳勝忠之證詞顯係
      被告2人對謝煌源提出竊盜告訴案不起訴後，被告2人遭告
      訴人提起本案竊佔告訴，被告才安排陳勝忠以偽證之詞要
      脫罪，只要調閱被告2人對謝煌源夫妻告訴竊盜案之全部
      筆錄，即可證明被告2人在本案之辯詞，與前案之主張內
      容均不同，被告在本案所為辯詞均係事後編織作為卸責之
      詞，否則在前案應以陳勝忠為竊盜案告訴人才對，為何前
      案卻以被告2人為告訴人。且在前案，被告2位兒子也對謝
      煌源夫妻表示187林班地是他父母所有。被告有無主張系
      爭187林班地為其所有，除有被告葉文瑞上述筆錄內容可
      證明外，應調閱被告對謝煌源夫妻提出竊盜告訴案之筆錄
      內容，事實即可大白。本案尚有可供調查之證據未查，原
      偵查機關與再議機關即率爾以陳勝忠明顯虛偽之證詞對被
      告為不起訴之認定，告訴人不服。
（二）陳勝忠之證詞一定係與被告勾串不實之偽證，且不合經驗
      法則。本案系爭187林班土地從告訴人81年受讓渡後至今
      18年餘，都是告訴人在耕作採筍，18年來從未有陳勝忠出
      面耕作或發生雙方主張權利之爭執，被告2人在對謝煌源
      夫妻提告不成而遭告訴人告訴竊佔後，為求脫罪才找陳勝
      忠出面偽稱土地係由陳勝忠打電話指示被告去看系爭林地
      有無竹筍可採收，此情不但非常不合常理，且與被告2人
      在對謝煌源提出竊盜告訴時之主張，完全不合。若連同聲
      請人受讓渡土地前之時間合計，陳勝忠已40幾年沒有耕作
      、使用收益系爭187林班地之事實，豈有可能陳勝忠會突
      然才在今年2月間以電話指示被告到187林班地看有無竹筍
      可採收？原偵查機關與再議機關竟附和被告此種荒唐之辯
      詞而假借此理由對被告為不起訴之認定，原不起訴處分之
      認定應有違背刑事訴訟法第155絛第1項所規定之證據法則
      。
（三）99年2月6日之際，告訴人委託外甥謝煌源及其妻謝官秀英
      前往奮起湖187林班地內採收竹筍時，卻遭葉政坤與葉政
      杰聲稱該竹林地為其父母，即本案被告葉文瑞、葉邱美霞
      所有，而對謝煌源夫妻提起竊盜竹筍之告訴，經查葉文瑞
      與謝煌源業已就上開竊盜之告訴案以誤會為由，雙方無條
      件達成和解，並拋棄其餘請求權，不再追究民、刑事責任
      ，此有嘉義縣梅山鄉調解委員會之99年5月27日調解筆錄
      可稽(詳如證物)。然依該和解筆錄所載：「告訴人(即本
      案被告葉文瑞)目前在奮起湖187林班地種植竹子並採收竹
      筍、、、」，足見當時被告葉文瑞已有將187林班地排除
      他人使用而自己占用之主觀意思與客觀事實，否則怎會於
      上開和解筆錄記載其於187林班地種植竹子並採收竹筍等
      語？在前案發生時，被告葉文瑞夫婦均主張系爭土地為其
      所有，並非主張系爭土地為陳勝宗所有而由陳勝宗交代他
      去看有無竹筍可採收，否則和解筆錄不會記載如上之內容
      ？告訴人於偵查階段即已提出187林班地相關讓渡書，經
      檢察官認定告訴人確有該地之採收權，而本案被告於上開
      和解筆錄所載之上述文字在在顯示本案被告主觀上有占用
      187林班地之犯意，客觀上有占用187林班地之事實，原偵
      查機關未察明事實，竟依被告之不合理辯詞，而為不起訴
      處分，應有違誤，爰聲請准予對被告二人交付審判。
七、按刑事訴訟法第258條之1規定告訴人得向法院聲請交付審判
    ，此乃對於檢察官不起訴或緩起訴裁量權制衡之一種外部監
    督機制，此時，法院僅在就檢察官所為不起訴或緩起訴之處
    分是否正確加以審查，以防止檢察機關濫權，依此立法精神
    ，法院就聲請交付審判案件之審查，所謂「得為必要之調查
    」，其調查證據之範圍，自應以偵查中曾顯現之證據為限，
    不可就告訴人新提出之證據再為調查，亦不可蒐集偵查卷以
    外之證據。又依刑事訴訟法第260條對於不起訴處分已確定
    或緩起訴處分期滿未經撤銷者得再行起訴之規定，其立法理
    由說明，本條所謂不起訴處分已確定者，係包括聲請法院交
    付審判復經駁回者之情形在內，則法院就聲請交付審判案件
    之審查，所謂「得為必要之調查」，其調查證據範圍，自更
    應以偵查中曾顯現之證據為限，不得就告訴人新提出之證據
    再為調查，亦不可蒐集偵查卷以外之證據，否則，將與刑事
    訴訟法第260條之再行起訴規定，混淆不清。故法院裁定交
    付審判之前提，必須偵查卷內所存證據已符合刑事訴訟法第
    251條第1項規定「足認被告有犯罪嫌疑」檢察官應提起公訴
    之情形，亦即該案件已經跨越起訴門檻，否則，縱或法院對
    於檢察官所認定之基礎事實有不同判斷，但如該案件仍須另
    行蒐證、偵查，始能判斷應否交付審判者，因交付審判審查
    制度並無如同再議救濟制度得發回原檢察官繼續偵查之設計
    ，法院仍應依同法第258條之3第2項前段規定，以聲請為無
    理由裁定駁回。經查：本件聲請意旨主張：（一）本件只要
    調閱前案2位被告以告訴人身分指控謝煌源夫妻竊盜之筆錄
    即可證明，原偵查機關與再議機關未針對告訴狀所述關係本
    案被告有無犯罪之重要事實內容查證，本案尚有可供調查之
    證據未查，原偵查機關與再議機關之處分違法等語；以及（
    二）依嘉義縣梅山鄉調解委員會之99年5月27日調解筆錄所
    載：「告訴人(即本案被告葉文瑞)目前在奮起湖187林班地
    種植竹子並採收竹筍、、、」，足見當時被告葉文瑞已有將
    187林班地排除他人使用而自己占用之主觀意思與客觀事實
    ，否則怎會於上開和解筆錄記載其於187林班地種植竹子並
    採收竹筍等語？原不起訴處分未查明事實，竟依被告之不合
    理辯詞，而為不起訴處分，應有違誤等語。其中聲請意旨所
    引以為據之「謝煌源夫妻竊盜案之偵查筆錄」及「嘉義縣梅
    山鄉調解委員會之99年5月27日調解筆錄」，均非本件偵查
    中曾顯現之證據，而屬告訴人所新提出之證據一情，有本院
    依職權所調閱之偵查卷宗全卷可稽，揆諸前揭說明意旨，本
    院就交付審判案件所得調查證據之範圍，既以偵查中曾顯現
    之證據為限，不可就告訴人新提出之證據再為調查，亦不可
    蒐集偵查卷以外之證據，是上開聲請意旨所指稱之二點理由
    ，本院依法即不得審酌，以免與刑事訴訟法第260條之再行
    起訴規定，混淆不清，此合先敘明。
八、另按犯罪事實應依證據認定之，無證據不得認定犯罪事實，
    刑事訴訟法第154條第2項定有明文。次按認定不利於被告之
    事實，須依積極證據，又告訴人之指述，係以使被告受刑事
    訴追為目的，是其陳述是否與事實相符，仍應調查其他事實
    以資審認，始得為不利被告之認定，最高法院分別著有30年
    上字第816號、52年台上字第1300號判例意旨可資參照。又
    刑法第320條第2項之竊佔罪，既係以意圖為自己或第三人不
    法之利益，而竊佔他人之不動產為其構成要件，則除主觀上
    需不法所有意圖外，客觀上尚須以己力支配他人不動產作為
    構成要件，經查：本件告訴人既自承系爭土地自81年以來均
    由其種植竹木及採收竹筍至到現在（見偵查卷第10頁），顯
    見系爭土地一直均由告訴人所占有支配中，縱被告2人口頭
    上曾陳稱系爭土地上之竹木及竹筍為其所有，然此亦無損於
    客觀上系爭土地是由告訴人支配占有之事實，是既無證據顯
    示被告2人有以不法實力占據該地及排除告訴人使用該地之
    情形，本件當與刑法竊佔罪之客觀構成要件有間，無法構成
    竊佔罪。此外，原不起訴處分之理由，既已就告訴人所提出
    之讓渡書記載內容以及證人陳勝忠、官吉郎之證述，詳加論
    述被告人2人主觀認知上並無竊佔之犯意，以及就告訴人所
    提出之數張照片，說明從照片中並無法確實證實照片內之紅
    色界址係被告2人所設置，況且縱使界址確係被告2人所設置
    ，亦無證據顯示被告2人有以不法實力占據該地及排除聲請
    人使用該地，進而認定被告2人主觀上及客觀上均不符合刑
    法竊佔罪之構成要件，爰為不起訴處分，其採認證據及認事
    用法，難謂有何違誤之處，臺灣高等法院臺南分院檢察署維
    持原不起訴處分之見解而駁回再議，亦無違誤，是告訴人所
    執聲請交付審判之理由，並無法指明原不起訴處分有何違法
    之處。
九、綜上所述，本件前開不起訴處分及駁回再議理由暨事證，既
    經本院調閱相關卷證核閱屬實，且聲請交付審判之理由，已
    經不起訴處分書論列說明，並駁回再議之聲請，而檢察官為
    不起訴處分及駁回再議聲請之理由，復無任何違背經驗法則
    、論理法則或其他證據法則之情事，本院因認本件並無任何
    不利被告之事證未經檢察機關詳為調查或斟酌而得據以交付
    審判之事由存在，偵查卷內所存證據亦未符合刑事訴訟法第
    251條第1項規定「足認被告有犯罪嫌疑」之起訴門檻，是本
    件聲請交付審判，並無理由，應予駁回。
據上論斷，依刑事訴訟法第258條之3第2項前段，裁定如主文。
中    華    民    國    99    年    12    月    31    日
                  刑事第二庭  審判長法  官  沈福財
                                    法  官  卓春慧
                                    法  官  黃明展
上列正本證明與原本無異。
本件不得抗告。
中    華    民    國    99    年    12    月    31    日
                                    書記官  張宇安

司法院資訊處製作；財團法人民間司法改革基金會備份。
